【裁判字號】    95,重訴,165
【裁判日期】    950822
【裁判案由】    分割共有物
【裁判全文】
臺灣高雄地方法院民事判決             95年度重訴字第165號
原      告  甲○○
被      告  乙○○
            丙○○
上列當事人間請求分割共有物事件，本院於民國95年8月8日言詞
辯論終結，判決如下：
    主      文
兩造共有之坐落高雄市○○區○○段四小段二五五地號面積一百
七十六平方公尺土地，其分割方法即如附圖所示：其中Ａ部分面
積五十九平方公尺土地分歸原告、Ｂ部分面積五十七平方公尺土
地分歸被告丙○○所有、Ｃ部分面積六十平方公尺土地分歸被告
乙○○所有。
原告應給付被告丙○○新台幣壹萬伍仟參佰零陸元，被告乙○○
應給付被告丙○○新台幣陸萬壹仟陸佰捌拾捌元。
訴訟費用由被告各負擔三分之一，餘由原告負擔。
    事實及理由
一、原告主張：兩造為高雄市○○區○○段四小段255 地號面積
    176 平方公尺土地（下稱系爭土地）之共有人，應有部分各
    為3 分之1 ，兩造間並無不能分割之協議，亦無不能分割之
    情形，因無法協議分割，遂請求將系爭土地裁判分割如附圖
    所示，爰依民法第823 條第1 項前段之規定訴請分割等語。
    聲明求為判決：系爭土地應分割如附圖所示，其中Ａ部分面
    積59平方公尺土地分歸原告、Ｂ部分面積57平方公尺土地分
    歸被告丙○○所有、Ｃ部分面積60平方公尺土地分歸被告乙
    ○○所有。
二、被告丙○○則以：伊同意分割，但因伊與原告所有建物所坐
    落土地間之巷子（下稱系爭巷子），影響伊建物之通風採光
    ，且因屋後排水系統遭被告乙○○阻塞致部分排水系統無法
    使用，日後須另行修建排水溝設施，另日後改建時，因不與
    被告乙○○共用牆壁，故尚須半柱牆柱用地寬度約為18 公
    分，是希望以高雄市政府楠梓地政事務所95年6 月28日測量
    成果圖甲案所示之方案分割，將系爭巷子分歸伊所有等語。
    被告乙○○則以：伊同意按原告所提之附圖所示方案進行分
    割等語，資為抗辯。均答辯聲明求為判決：原告之訴駁回。
三、兩造不爭執事項：
（一）系爭土地為兩造所共有，地目為建，面積合計為176 平方
      公尺，面臨高雄市○○區○○里○○街，兩造之應有部分
      各為3 分之1 。
（二）原告及被告丙○○、乙○○在系爭土地上由西至東依序建
      有高雄市○○區○○段四小段466 建號即高雄市○○區○
      ○里○○街218 號建物、同段468 建號即高雄市○○區○
      ○里○○街216 號建物、同段467 建號即高雄市○○區○
      ○里○○街214 號建物，其中原告與被告丙○○之建物所
      坐落土地間以一寬60公分之系爭巷子相隔，被告丙○○與
      乙○○之建物以一共同牆壁相隔。
四、按共有人得隨時請求分割共有物，但因物之使用目的不能分
    割或契約訂有不可分割之期限者，不在此限；又共有物之分
    割，依共有人協議之方法行之，分割之方法不能協議決定者
    ，法院得因任何共有人之聲請，以原物分配於各共有人，民
    法第823 條第1 項、第824 條第1 項第1 款分別定有明文。
    查，系爭土地地目為建，有土地登記謄本在卷可憑，依其使
    用目的並非不能分割，而兩造間並無不分割之協議等情，為
    兩造所不爭執，原告訴請分割共有物，兩造就系爭土地之分
    割方法意見已有不同，顯有分割方法不能協議決定之情形，
    是依上開法條規定，原告請求分割系爭土地，洵屬有據。
五、按請求共有物之分割，應由法院依民法第824 條命為適當之
    分配，不受當事人主張之拘束。又分割共有物時，法院應參
    酌當事人之聲明、共有物之性質、座落位置、地形、經濟效
    用、各共有人應有部分之比例及全體共有人之利益等公平決
    之。查，系爭土地為梯形，原告及被告丙○○、乙○○在系
    爭土地上由西至東依序建有高雄市○○區○○段四小段466
    建號建物、同段468 建號建物、同段467 建號建物，其中原
    告與被告丙○○之建物以一寬60公分之巷子相隔，被告丙○
    ○與乙○○之建物以一共同牆壁相隔等情，經業本院勘驗系
    爭土地現場位置、其上建物及調查其使用情形屬實，製有勘
    驗筆錄及拍攝現場照片附卷可佐，復為兩造所不爭執，堪信
    為真實。本院審酌如依附圖所示方案進行分割，該分割方案
    係依各共有人現有建物坐落位置分配，兩造分得土地之面積
    均與其應有部分比例相近，均面臨高雄市○○區○○里○○
    街，各該分割土地對外聯絡無礙，土地利用之經濟效益亦相
    當，各共有人就土地上原有之建物仍得繼續使用收益，是附
    圖所示之分割方案符合系爭土地之性質、座落位置、地形、
    經濟效用、各共有人應有部分之比例及全體共有人之利益。
    至於原告所有高雄市○○區○○段四小段466 建號建物坐落
    土地與被告丙○○所有同段468 建號建物坐落土地間，應以
    系爭巷子中線（如附圖所示方案）或以原告所有建物之牆壁
    外緣（如高雄市政府楠梓地政事務所95年6 月28日測量成果
    圖所示之甲方案）作為分割線乙節，原告與被告丙○○間固
    有爭執。本院審酌前述二分割線造成原告與被告丙○○間各
    自分得土地面積之消長甚微，然如以巷子中線為分割線，將
    不致影響兩造就系爭巷子之使用權益而得避免糾紛，至被告
    丙○○所主張系爭巷子影響伊建物之通風採光，日後須另行
    修建排水溝設施，且日後改建時，不與被告乙○○共用牆壁
    等情，惟依附圖所示方案即以系爭巷子中線為分割線，對於
    被告丙○○建物之通風採光亦不生影響，至被告丙○○欲另
    修建排水系統及建築牆壁之面積，尚與系爭共有土地之性質
    、座落位置、地形、經濟效用、各共有人應有部分之比例及
    利益無涉，不應作為分割方案考量之因素，應由被告丙○○
    自所分得之土地自行負擔，是本院認應以系爭巷子中線為分
    割線（即如附圖所示）。綜上，本院認附圖所示之分割方案
    ，已兼顧兩造使用現況及分割後之利益，符合土地利用之經
    濟原則而屬適當，堪予採用，爰依附圖所示方案定其分割方
    法如主文第1 項所示。
六、按以原物為分配時，如共有人中，有不能按其應有部分受分
    配者，得以金錢補償之，民法第824條第3項定有明文。查，
    本件依附圖所示方案為原物分割，原告與被告丙○○、乙○
    ○所分得之面積分別為59平方公尺、57平方公尺、60平方公
    尺，原告及被告乙○○分配之面積超過應有部分，被告丙○
    ○分配之面積少於應有部分，自應由原告及被告乙○○以金
    錢補償之。查，系爭土地於95年度之公告現值為每平方公尺
    新台幣（下同）33,130元，有系爭土地登記謄本乙紙在卷可
    稽，兩造對於以上開公告現值加40％即每平方公尺46,382元
    為補償標準均不爭執（見本院95年8 月8 日言詞辯論筆錄）
    ，本院亦認此標準尚屬妥適。依此核算結果，原告應給付被
    告丙○○15,306元（59－〈176 ÷3 〉×46,382＝15,306元
    以下4 捨5 入，下同），被告乙○○應給付被告丙○○61,6
    88元（60－〈176 ÷3 〉×46,382 ＝61,688）。
七、綜上所述，原告依據民法第823 條第1 項及第824 條第2 項
    第1 款、第3 項規定，請求就系爭土地予以原物分割，並就
    共有人有不能按其應有部分受分配者，以金錢補償之，應予
    准許，並酌定其分割方法及兩造相互找補之金額如主文第1
    、2 項所示。又本件共有土地之分割，兩造均蒙受其利，且
    兩造就分割方法雖有所爭議，惟尚屬防衛其權利之必要行為
    ，故應依兩造就系爭土地應有部分比例分擔訴訟費用，始為
    公允。
八、本件事證已臻明確，兩造其餘攻擊防禦方法，對於判決之結
    果均不生影響，爰不一一論述，併此敘明。
九、據上論結，本件原告之訴為有理由，依民事訴訟法第80條之
    1、第85條第1項但書，判決如主文。
中    華    民    國    95    年     8    月    22    日
                  民事第二庭  法  官    邱泰錄
上為正本係照原本作成。
如不服本判決，應於送達後20日內，向本院提出上訴狀並表明上
訴理由，如於本判決宣示後送達前提起上訴者，應於判決送達後
10日內補提上訴理由書（須附繕本）。
中    華    民    國    95    年    8     月    22    日
                              書記官    林慧君


司法院資訊處製作；財團法人民間司法改革基金會備份。
